臺灣高等法院刑事判決
111年度上易字第1222號
上  訴  人  
即  被  告  王麗鋒

上列上訴人即被告因妨害名譽案件，不服臺灣基隆地方法院111
年度易字第78號，中華民國111年6月9日第一審判決（起訴案號
：臺灣基隆地方檢察署110年度偵字第7800號），提起上訴，本
院判決如下：
    主  文
原判決撤銷。
王麗鋒無罪。
    理  由
壹、公訴意旨略以：上訴人即被告王麗鋒（下稱被告）基於公然
    侮辱之犯意，於民國110年10月2日上午11時34分許，在不特
    定多數人得共見聞之基隆市○○區○○街（下稱○○街）00巷00號
    前，接續公然以臺語對告訴人張麗紅（下稱告訴人）辱稱：
    「瘋女人」、「最不要臉大陸仔」、「不要臉」等語，足以
    貶損告訴人之人格及社會評價，因認被告涉犯刑法第309條
    第1項公然侮辱罪嫌云云。
貳、按犯罪事實應依證據認定之，無證據不得認定犯罪事實；不
    能證明被告犯罪或其行為不罰者，應諭知無罪之判決，刑事
    訴訟法第154條第2項、第301條第1項分別定有明文。次按認
    定不利於被告之事實，須依積極證據，苟積極證據不足為不
    利於被告事實之認定時，即應為有利被告之認定，更不必有
    何有利之證據，復有最高法院30年上字第816號判例意旨可
    資參考。再事實之認定，應憑證據，如未能發現相當證據，
    或證據不足以證明，自不能以推測或擬制之方法，為裁判基
    礎；認定犯罪事實，所憑之證據，雖不以直接證據為限，間
    接證據亦包括在內，然無論直接或間接證據，其為訴訟上之
    證明，須於通常一般之人均不致於有所懷疑，而得確信其為
    真實之程度者，始得據之為有罪之認定，倘其證明尚未達到
    此一程度，而有合理性懷疑之存在時，即無從為有罪之認定
    ，此亦有最高法院40年台上字第86號、76年台上字第4986號
    判例意旨可參。參以刑事訴訟法第161條第1項亦規定，檢察
    官就被告犯罪事實，應負舉證責任，並指出證明之方法，是
    檢察官對於起訴之犯罪事實，應負提出證據及說服之實質舉
    證責任，倘其所提出之證據，不足為被告有罪之積極證明，
    或其指出證明之方法，無從說服法院以形成被告有罪之心證
    ，基於無罪推定之原則，自應為被告無罪判決之諭知（最高
    法院92年台上字第128號判例意旨參照）。又無罪之判決書
    所使用之證據不以具有證據能力者為限，故就傳聞證據是否
    例外具有證據能力，本無須於理由內論敘說明（最高法院10
    0年度台上字第2980號判決意旨參照），據此，自無庸就本
    判決所引證據是否具有證據能力加以論析。
參、公訴意旨認被告涉犯刑法第309條第1項公然侮辱犯行，無非
    以被告於偵查之供述、證人即告訴人於警詢與偵查之指訴、
    證人劉志豪於偵查之證述、證人沈寶環於警詢之證述、錄音
    光碟及對話譯文等為主要論據。訊據被告對其於110年10月2
    日上午曾對告訴人口出「瘋女人」、「最不要臉大陸仔」、
    「不要臉」等言語固坦認在卷，惟堅詞否認有何公然侮辱犯
    行，辯稱：我跟告訴人是鄰居，他們設立工廠，常常有空氣
    污染、噪音的事情發生，會有警察來巡邏，他們就以為是我
    們舉報，對我們心生不滿，有很多怨恨，當天我為什麼會說
    這些話，是因為她先很兇的來敲我家大門，在那邊嗆聲說「
    妳給我出來、妳給我出來」，我才會在家裡面說這些話，我
    家的門一直是關著的，我沒有把門打開，告訴人一直說我門
    打開之後罵她這些，我覺得這段話是她要入罪於我的說詞，
    我沒有在○○街00巷00號門前罵她等語。
肆、本院之判斷
一、被告與其配偶詹正忠同住在○○街00巷00號，告訴人所營公司
    則位於相鄰之○○街00巷00號，被告與告訴人為鄰居，被告與
    告訴人因告訴人所營公司於營業發生聲響等因素而相處不睦
    ；再被告於110年10月2日上午11時34分許曾關著大門在其家
    中對告訴人口出「瘋女人」、「最不要臉大陸仔」、「不要
    臉」等情，業據被告坦認在卷，並經證人即告訴人、證人即
    告訴人之夫劉志豪於原審證述明確（見易字卷第91、96至97
    頁），且經本院於111年10月7日審理時當庭勘驗告訴人所提
    錄音檔案明確，有本院111年10月7日審判程序筆錄存卷可考
    （見本院卷第83至84頁），此部分事實堪以認定。
二、本院於111年10月7日審理時當庭勘驗告訴人所提錄音檔案之
    勘驗內容如下（A為告訴人、B為被告）：「
    A：妳出來講，敢罵我。
    B：我幹嘛跟妳講，妳沒有資格跟我講啦。
    A：出來。
    B：妳沒有資格跟我講。
    A：出來。
    B：不要臉的東西啦，跟我講什麼。
    A：出來，妳出來。
    B：妳敲人家牆壁，在那邊。
    A：妳出來。
    B：亂七八糟，真是的。
    A：出來。
    B：工作在那邊吵人家，還在那邊。
    A：出來。
    B：亂七八糟。
    A：來，妳出來。（用力敲門聲）。
    B：妳再敲、妳再敲，繼續敲、繼續敲（台語）。
    A：妳給我出來。
    B：瘋女人、大陸仔、瘋女人（均台語）。
    A：來、過來。
    B：大陸仔啦，最不要臉的大陸仔。
    A：（用力敲門聲）
    B：妳再給我敲大力一點啦（台語）。
    A：來，妳來。
    B：妳再繼續敲，瘋女人，妳瘋女人（台語）。
    A：來，妳出來，妳罵誰不要臉，罵誰瘋女人，出來。
    B：瘋女人（台語）。
    A：我都有錄影，妳完了。
    B：妳最好都錄影啦。
    A：妳完了，00號妳完了。
    B：最好是完了啦，看誰先完蛋。
    A：怎麼法律都是你們家照咧（按：聽不清字句），蛤～，妳
       不是人，別人都不是人是不是，蛤～，妳出來，不要躲在
       家裡。
    B：我幹嘛出來，妳們沒事……
    A：妳有種……
    B：不要臉啦。
    A：不要臉，妳繼續罵沒關係。
    B：三更半夜，在敲牆壁。
    A：妳罵幾次，我就跟妳槓上，妳要給我付出多少代價，妳
       給我試試看。
    B：然後，妳那個工作在那邊吵人家。都沒有……」等語，
　　有本院111年10月7日審判程序筆錄附卷可稽（見本院卷第83
    至84頁）。又被告於本院坦承上開對話中之B為其之聲音，A
    是隔壁那個女生的聲音等語（見本院卷第85頁），參以該錄
    音對話檔案乃由告訴人所提出，被告亦不否認此為110年10
    月2日上午之對話內容，堪認對話中之A應為告訴人之聲音無
    誤。再本院於勘驗錄音檔案過程中A、B之聲音均連續而無明
    顯中斷或頭尾不符等異常情形（見本院卷第85頁），足認前
    開錄音對話內容確為被告於110年10月2日上午11時34分許關
    著大門在其家中與告訴人間之對話內容，且其對告訴人口出
    「瘋女人」、「最不要臉大陸仔」、「不要臉」等語，甚為
    明確。
三、被告雖於110年10月2日上午11時34分許，對告訴人口出「瘋
    女人」、「最不要臉大陸仔」、「不要臉」等語，然本案尚
    無法認定被告有公然侮辱犯行，分述如下：
(一)卷附事證不足以證明被告於110年10月2日上午11時34分告訴
    人開始錄音前，在○○街00巷00號前有對告訴人口出「瘋女人
    」、「最不要臉大陸仔」、「不要臉」等言語
  1.按告訴人之告訴，係以使被告受刑事訴追為目的，其在訴訟
    利害關係上，與被告處於絕對相反之立場，故告訴人就其本
    身之被害事實予以陳述，須其陳述本身無瑕疵可指，且有足
    夠之補強證據擔保其陳述之內容確實與事實相符，達於一般
    人均能確信其為真實而無合理懷疑之程度，始得採為斷罪依
    據，先予敘明。
　2.證人即告訴人於偵查證稱：我於110年10月2日上午11時34分
    許，要前往我○○街00巷00號公司時，走過○○街00巷00號前，
    00號的門是開著，被告看到我就開始罵「瘋女人」、「最不
    要臉大陸仔」、「不要臉」，後來把門關上又繼續罵我上開
    詞句等語（見偵字卷第50頁）；於原審證稱：110年10月2日
    上午11時34分許，我要去○○街00巷00號的公司，因有客戶要
    來看淨水器，經過被告位於00號的住處門前，被告住處的門
    是打開的，被告看見我後，就罵我「瘋女人」、「最不要臉
    大陸仔」、「不要臉」，我當時反應不過來，就先走回公司
    ，後來覺得不對勁，把手上的水果放下後，就走回去敲被告
    的門，當時被告的門已經關上，我就問被告「為什麼要這樣
    罵我」、「有什麼事你出來講」、「妳沒資格繼續罵我這些
    話」，被告不敢開門，鄰居也圍過來，被告就在屋裡面一直
    重複罵我「瘋女人」、「最不要臉大陸仔」、「不要臉」等
    語（見易字卷第86至91頁），固證稱於110年10月2日上午11
    時34分許，○○街00巷00號被告住處門是開著，且對伊罵「瘋
    女人」、「最不要臉大陸仔」、「不要臉」等情，惟告訴人
    所提上開錄音對話內容僅能證明被告於110年10月2日上午11
    時34分許關著大門在其家中對告訴人說「瘋女人」、「最不
    要臉大陸仔」、「不要臉」等節，無法補強告訴人上開所證
    為真（詳後述），則告訴人上開所證是否屬實，顯非無疑。
  3.證人劉志豪於偵查證稱：110年10月2日上午11時34分許，○○
    街00巷00號的被告就站在門口罵張麗紅是「瘋女人」、「最
    不要臉大陸仔」、「不要臉」等語（見偵字卷第51頁）；於
    原審證稱：110年10月2日上午11時許，我先到公司（即○○街
    00巷00號），正在上貨，就聽到被告罵我吵死了，我沒有理
    會，繼續上貨，接著我太太（即張麗紅）拿著水果從00號前
    往00號走來，當時被告的門是開著，我有看到被告，被告當
    時罵張麗紅是「瘋女人」、「最不要臉大陸仔」、「不要臉
    」，罵的很大聲，張麗紅有問被告「你在罵什麼」，後來張
    麗紅把水果拿到公司放好後，越想越氣就走到00號前，當時
    00號的門已經關起來，張麗紅才去拍被告的門，要被告出來
    ，問被告在罵什麼，被告就繼續罵「瘋女人」、「最不要臉
    大陸仔」、「不要臉」，鄰居都跑出來看了等語（見易字卷
    第96至99頁）。證人劉志豪所證內容固與告訴人前開證述一
    致，惟證人劉志豪與告訴人為夫妻，乃屬至親，與被告間復
    因公司經營期間發生聲響而相處不睦，則證人劉志豪之證言
    能否中立、客觀，不無可疑，所為證言之憑信性與一般無利
    害關係之證人相較自屬較低，是於此情形下，仍應有其他積
    極證據相互佐證，以補強渠證詞憑信性。徵諸告訴人所提上
    開錄音對話內容僅能證明被告曾於110年10月2日上午11時34
    分許關著大門在其家中對告訴人口出「瘋女人」、「最不要
    臉大陸仔」、「不要臉」等語，亦即本院除告訴人及證人劉
    志豪之證述內容外，並無其他事證可證告訴人於110年10月2
    日開始錄音前，被告○○街00巷00號住處之門乃屬開啟，且當
    時被告曾於其住處大門敞開期間對告訴人口出「瘋女人」、
    「最不要臉大陸仔」、「不要臉」等情，據此，卷內既無其
    他證據可據以勾稽證明證人劉志豪證述之憑信性確屬無疑，
    自難逕為不利被告認定。
  4.證人沈寶環於原審證稱：我住○○○街00巷00號，110年10月2
    日上午11時30分許，我剛好要出門，聽到很大的聲音，我走
    過去00號前，看到00號的門是關起來的，但是被告一直隔著
    牆壁在罵「瘋女人」、「最不要臉大陸仔」、「不要臉」，
    張麗紅就拍被告的門，要被告出來講等語（見易字卷第93至
    94頁），可知證人沈寶環所見聞情節，乃被告於該日關著大
    門在其家中對告訴人說「瘋女人」、「最不要臉大陸仔」、
    「不要臉」之事實，並未親自見到被告有在其住處大門敞開
    時對告訴人罵上開言語，自難以證人沈寶環之證詞作為告訴
    人上開所證屬實之補強證據。
  5.觀諸本院上開勘驗內容，當日告訴人固先稱：「妳出來講，
    敢罵我」，被告則回稱：「我幹嘛跟妳講，妳沒有資格跟我
    講啦」等語，或可認告訴人與被告在告訴人開始錄音前即有
    所爭執，然依被告於本院準備程序時供稱：在張麗紅錄這些
    話之前的當天早上我沒有罵她，在當天她錄音之前所發生的
    事情，是當天早上他們家在施工，很吵，吵得我們沒有辦法
    休息，我就直接在客廳音量有拉高跟她說很吵，幹嘛做這麼
    吵，不甘願做就不要做，以我當時的音量他們是聽得到的，
    門從頭到尾都是關著的，我只有這樣講而已，我沒有罵她等
    語（見本院卷第58至59頁），就此與證人劉志豪所證稱被告
    當天早上曾口出吵死了乙情勾稽觀之，被告所辯上情，並無
    顯然違背常情之處，難認不可採。據上，前開勘驗內容仍無
    法證明被告曾於被告住處大門敞開時與告訴人發生爭執，亦
    無法證明被告在告訴人錄音前有曾告訴人罵「瘋女人」、「
    最不要臉大陸仔」、「不要臉」等語，是自無法以此證明告
    訴人上開所證為真。
  6.另關於本案案發時告訴人在○○街00巷00號所裝設及鄰近之監
    視器畫面部分，經原審詢問告訴人，告訴人表示經查看確認
    後，監視器影像僅能保存1個月，已遭覆蓋等語，有原審公
    務電話紀錄在卷可參（見易字卷第75頁）；又現場除上開監
    視器外，並無其他監視器可供調閱，亦有員警偵查報告附卷
    可稽（見易字卷第43頁），是本案亦無法經由調閱監視器錄
    影畫面證明告訴人所證屬實。
  7.據上，此部分固有告訴人及證人劉志豪之證述，然審諸被告
    與告訴人因告訴人所營公司於營業發生聲響等因素而相處不
    睦，且告訴人與劉志豪為夫妻，乃屬至親，卷內其他證據復
    不足以補強之，本之罪證有疑，利歸被告原則，本院認尚無
    從認定被告於110年10月2日上午11時34分之前，在○○街00巷
    00號前，曾開啟大門對告訴人口出「瘋女人」、「最不要臉
    大陸仔」、「不要臉」等語。
(二)被告於110年10月2日上午11時34分告訴人開始錄音後，雖有
    關著大門在○○街00巷00號家中，對告訴人口出「瘋女人」、
    「最不要臉大陸仔」、「不要臉」等語，然此部分亦難認定
    屬公然侮辱犯行
  1.按公然侮辱罪之「侮辱」，係未指明具體事實，而以言語、
    文字或舉動為抽象謾罵嘲弄或者輕蔑他人人格之行為。行為
    人所為，客觀上縱屬侮辱之言行，然是否構成該罪，仍須探
    究其主觀上是否本於公然侮辱之意而為，不能僅因行為人之
    客觀言行不夠文雅、高尚，即認定其有公然侮辱之犯意。蓋
    人類本不可能永遠以和善、肯定、鼓勵、讚美之方式與人相
    處。遇有衝突之際，或可能本公然侮辱之意，或可能本嗆聲
    、諷刺、否定他人之意，而為上開客觀言行，此即俗話中所
    謂「相罵無好話」。至判斷行為人主觀上是否具有公然侮辱
    之犯意，須還原事件之脈絡及過程，並兼顧各種情狀（如雙
    方之年齡、教育程度、職業、關係，或行為地的方言、用詞
    習慣等）後，綜合以為認定，方屬妥適而不偏倚（最高法院
    110年度台上字第49號判決意旨參照）。
　2.被告雖於110年10月2日上午11時34分告訴人開始錄音後，關
    著大門在○○街00巷00號家中，對告訴人口出「瘋女人」、「
    最不要臉大陸仔」、「不要臉」等言語，惟本案於判斷被告
    有無公然侮辱犯行時，不得斷章取義，仍需就事件脈絡、雙
    方關係、語氣、語境、語調、連結之前後文句及發表言論之
    場所等整體狀況為綜合觀察。查被告於本院供稱：我跟告訴
    人是鄰居，他們設立工廠，常常有空氣汙染、噪音的事情發
    生，會有警察來巡邏，他們就以為是我們舉報，對我們心生
    不滿，有很多怨恨等語（見本院卷第58頁），告訴人於原審
    證稱：被告一直不讓我們好好做生意，我們在做淨水器、飲
    水機，我們做門市下午5點就下班，平常上班怎麼會去打擾
    到她，她一直說我們很大聲、有噪音、沒有繳稅金，還找基
    隆市政府環保局來會勘，但也沒有任何問題，被告心生不滿
    就辱罵我等語（見易字卷第91頁），是依被告供述及告訴人
    證述，可知本案發生原因並非單一偶發事件，而是源自告訴
    人公司於營業發生聲響等因素致使雙方互生嫌隙、相互指責
    。另就上開錄音對話內容以觀，可知被告於對話時其住處大
    門始終處於關閉狀態，乃隔著大門與告訴人對話，能否謂為
    公然，已非無疑。況被告係因告訴人要其出來，甚至告訴人
    用力敲其住處大門而口出「瘋女人」、「最不要臉大陸仔」
    、「不要臉」等語，堪認被告在其家中對告訴人口出上開言
    詞，實乃雙方爭吵過程中，因告訴人要其出來，甚至用力敲
    打其住處大門所為言語反擊，藉以表達其對告訴人要其出來
    、一再敲擊大門之不滿情緒性用語，參諸卷內亦無證據證明
    被告口出此等言語時，有刻意提高音量故意使大眾聽聞之舉
    動，實難認被告有公然侮辱告訴人之犯意。據上，自難因被
    告於110年10月2日上午11時34分告訴人開始錄音後，關著大
    門在○○街00巷00號家中，對告訴人口出「瘋女人」、「最不
    要臉大陸仔」、「不要臉」之不文雅、粗俗語句之客觀事實
    ，即認被告主觀上有貶損告訴人名譽之構成要件故意。
(三)勾稽以上，卷附事證不足以證明被告於110年10月2日上午11
    時34分告訴人開始錄音前，在○○街00巷00號前有對告訴人口
    出「瘋女人」、「最不要臉大陸仔」、「不要臉」等言語；
    至被告於110年10月2日上午11時34分告訴人開始錄音後，雖
    有關著大門在○○街00巷00號家中，對告訴人口出「瘋女人」
    、「最不要臉大陸仔」、「不要臉」等語，然此部分亦難認
    定屬公然侮辱犯行，是本之罪證有疑、利歸被告原則，應為
    有利被告認定，俾貫徹刑事訴訟無罪推定原則。
四、綜上，本院審酌檢察官所舉證據方法，並未達於通常一般之
    人均不致有所懷疑，而得確信為真實之程度，尚有合理懷疑
    存在，難以使本院形成被告有為本案犯行之有罪確信，不能
    證明被告犯公訴意旨所稱公然侮辱犯行，自屬不能證明被告
    犯罪。
伍、撤銷改判無罪之理由
　　原審審理後，認被告犯公然侮辱犯行而對被告判處罪刑，尚
    有未洽。被告執前詞否認犯罪並提起上訴，指摘原判決判處
    其罪刑不當，為有理由，原判決無可維持，應由本院將原判
    決撤銷，另為無罪判決之諭知。
據上論斷，應依刑事訴訟法第369條第1項前段、第364條、第301
條第1項前段，判決如主文。
本案經檢察官楊景舜、陳力平提起公訴，檢察官劉海倫到庭執行
職務。
中　　華　　民　　國　　111 　年　　10　　月　　26　　日
                  刑事第十八庭  審判長法  官  何俏美
                                      法  官  葉乃瑋
                                      法  官  黃紹紘
以上正本證明與原本無異。
不得上訴。
                                      書記官  顏淑華
中　　華　　民　　國　　111 　年　　10　　月　　31　　日